最高法院刑事判決　　　　　　　　　　　　　　　九十三年度台上字第二四０一號
　　上　訴　人　甲○○
　　選任辯護人　鐘炯律師
右上訴人因違反廢棄物清理法案件，不服台灣高等法院中華民國九十年八月二十九日
第二審判決（九十年度上訴字第二二九六號，起訴案號：台灣板橋地方法院檢察署九
十年度偵字第四六號），提起上訴，本院判決如左：
　　主　文
原判決撤銷，發回台灣高等法院。
　　理　由
本件原判決認定上訴人甲○○明知其未列明專業技術人員與貯存、清除、處理之工具
、方法、設備及場所，向地方主管機關申請核發准予經營廢棄物貯存、清除或處理業
務之許可證，不得從事廢棄物之貯存、清除及處理，猶與綽號「老猴」之成年男子基
於共同之犯意聯絡，於民國八十九年十月十日晚上九時許，駕駛牌照ＦＨ｜七二○號
聯結車，至台北縣新店市某處之不詳建築工地，允以每車新台幣六千元之代價為綽號
「老猴」運送廢棄物至宜蘭縣三星地區某處傾倒，旋由「老猴」囑將混有塑膠袋、電
線、木板、鋁罐、帆布、石塊及泥土之建築廢棄物壓實裝滿於前開聯結車之貨斗內，
再由上訴人自該工地駕車，沿北宜公路往宜蘭方向行駛。嗣於同日晚上十一時五十分
許途經宜蘭縣礁溪鄉○○○路口時當場為警查獲等情。因而維持第一審論處上訴人共
同未領有廢棄物清除許可證，從事廢棄物處理罪刑之判決，駁回其在第二審之上訴。
固非無見。惟查：(一)修正前廢棄物清理法第二十二條第二項第四款規定：「未依第二
十條規定領有廢棄物清除、處理許可證或核備文件，從事廢棄物貯存、清除、處理」
及「未依廢棄物許可證或核備文件內容貯存、清除、處理廢棄物」。而廢棄物之處理
過程，含貯存（指事業廢棄物於清除、處理前，放置於特定地或貯存容器、設施內之
行為）、清除（指事業廢棄物之收集、運輸行為）及處理（包括中間處理：即最終
處置前，以物理、化學、生物、熱處理或其他處理方法，改變其物理、化學、生物特
性或成分，達成分離、減積、去毒、固化或安定）之行為；最終處置：指衛生掩埋
、封閉掩埋、安定掩埋或海洋棄置事業廢棄物之行為；再利用：指事業機構產生之
事業廢棄物自行販賣、轉讓或委託作為原料、材料、填土或其他經中央主管機關認定
之用途行為）三種過程。原判決事實欄認定上訴人駕駛聯結車沿北宜公路往宜蘭方向
行駛，擬運送廢棄物至同縣三星地區某處傾倒，在同縣礁溪鄉○○○路口時當場為警
查獲等情，已認定上訴人在運輸途中（清除行為），尚未傾倒（處理行為）前即為警
查獲。然其主文之宣告，前曰：上訴人未領有廢棄物「清除」許可證，後曰：從事廢
棄物「處理」。前後不一致，委有判決理由矛盾之違法。(二)按營建剩餘土石方之種類
，包括建築工程、公共工程及建築物拆除工程施工所產生之剩餘泥、土、砂、石、磚
、瓦、混凝土塊，惟不包括施工所附帶產生之金屬屑、玻璃碎片、塑膠類、木屑、竹
片、紙屑、瀝青等廢棄物。營建工程產生剩餘之泥、土、砂、石、磚、瓦、混凝土塊
，經暫屯、堆置可供回收、分類、加工、轉運、處理、再生利用者，屬有用之土壤砂
石資源，此有行政院八十六年十二月三十一日台八六內字第五二一一○號函可稽。原
判決既認定上訴人所載運之物品，主要成分為建築廢土，僅其間夾雜塑膠袋、電線、
木板、鋁罐、帆布等物，卻未究明其所載運之建築廢土，其夾雜塑膠袋等物之比率，
依「營建剩餘土石方處理方案」等相關規範，是否仍可「處理」充作資源使用？僅於
理由內略載：「上訴人駕駛之曳引車內裝載混有塑膠袋、電線、木板、鋁罐、帆布、
石塊之工程廢土，屬廢棄物清理法第二條第一項第一款、第七條第五款之一般廢棄物
，不論其中是否含有可供回收之資源，其存置場所及經營該類廢棄物貯存、清除或處
理業務，依同法第二十條規定，均應經主管機關許可或列明專業技術人員與貯存、清
除、處理之工具、方法、設備及場所經地方主管機關核發許可證始得為之，乃未經許
可，乘夜為人載送，由綽號阿文之男子在蘭陽大橋旁接引，以詭密方式為之，其主觀
上已知悉所從事者係污染環境之違法處理廢棄物行為」等語，逕為上訴人不利之判斷
，復有調查職責未盡及判決理由不備之違誤。(三)上訴人行為後，廢棄物清理法業於九
十年十月二十四日修正公布，將原第二十二條第二項第四款：「有左列情形之一者，
處一年以上五年以下有期徒刑，得併科一百萬元以下罰金」、「四、未依第二十條規
定領有廢棄物清除、處理許可證或核備文件，從事廢棄物貯存、清除、處理，或未依
廢棄物清除、處理許可證或核備文件內容貯存、清除、處理廢棄物者」。修正為第四
十六條第一項第四款：「有下列情形之一者，處一年以上五年以下有期徒刑，得併科
新台幣三百萬元以下罰金」、「四、未依第四十一條第一項規定領有廢棄物清除、處
理許可文件，從事廢棄物貯存、清除、處理，或未依廢棄物清除、處理許可文件內容
貯存、清除、處理廢棄物。」其條次及所定犯罪構成要件均有變更，原判決未及為新
舊法之比較適用，併希注及之。以上或為上訴意旨所指摘，或為本院得依職權調查之
事項，應認原判決有發回更審之原因。
據上論結，應依刑事訴訟法第三百九十七條、第四百零一條，判決如主文。
中　　　華　　　民　　　國　　九十三　　年　　　五　　　月　　 十三 　　日
                              最高法院刑事第四庭
                                  審判長法官  紀　俊　乾
                                        法官  黃　正　興
                                        法官  陳　東　誥
                                        法官  洪　明　輝
                                        法官  黃　一　鑫
      右正本證明與原本無異
                                              書  記  官
中　　　華　　　民　　　國　　九十三　　年　　　五　　　月　　 十八 　　日
                                                                      Ｒ
